【裁判字號】    97,訴,1081
【裁判日期】    980112
【裁判案由】    給付借款
【裁判全文】
臺灣臺南地方法院民事判決            97年度訴字第1081號
原      告  台灣土地銀行股份有限公司
法定代理人  辛○○
訴訟代理人  甲○○
            周鴻宗
            戊○○
被      告  庚○○即黃陳玉蘭.
兼上一  人
訴訟代理人  丁○○即黃陳玉蘭.
            丙○○即黃陳玉蘭.
            己○○即黃陳玉蘭.
上列當事人間請求給付借款事件，本院於中華民國97年12月29日
言詞辯論終結，判決如下：
    主  文
被告應於繼承被繼承人黃陳玉蘭所得遺產範圍內，連帶給付原告
新台幣壹佰肆拾參萬壹仟貳佰壹拾參元，及其中新臺幣壹佰肆拾
參萬貳佰參拾貳元，自民國九十六年三月三日起至清償日止，按
年息百分之三點一七計算之利息，暨自民國九十六年三月四日起
至清償日止，逾期六個月部分，按上開利率百分之十計算，逾期
超過六個月以上部分，按上開利率百分之二十計算之違約金。
訴訟費用新台幣壹萬肆仟貳佰伍拾陸元由被告連帶負擔。
    事實及理由
壹、程序方面：
一、按訴狀送達後，原告不得將原訴變更或追加他訴。但擴張或
    減縮應受判決事項之聲明，不在此限，民事訴訟法第255 條
    第1項第3款定有明文。查。因原告起訴時之聲明為「被告黃
    栖伯、丁○○、丙○○、己○○等應連帶給付原告新臺幣（
    下同）1,431,213元整，及其中1,430,232元整自民國96年3
    月3日起至清償日止，按年息百分之3點17計付之利息，並自
    民國96年3月4日起至清償日止，逾期在六個月以內部分，按
    上開利率百分之10，逾期超過六個月以上部分，按上開利率
    百分之20計付違約金」，嗣變更聲明為「被告庚○○、丁○○、丙○○、己○○等於被繼承人黃陳玉蘭遺產範圍內應連
    帶給付原告，給付金額如支付命令所載」，核屬為縮減應受
    判決事項之聲明，揆諸前揭說明，於法並無不合，應予准許
    ，合先敘明。
二、按民事訴訟法總則之規定於督促程序，亦有其適用，次按就
    連帶債務人中之一人所生之事項，如屬民法第274條至278條
    所定事項或契約另有訂定者，對他債務人亦生效力（民法第
    279條）；從而，連帶債務人共同被訴時，如債務人中之一
    人提出前開非基於個人關係之抗辯並有理由者，對於共同被
    告之各債務人即屬必須合一確定，應適用民事訴訟法第56條
    第1項之規定（最高法院33年上字第4810號判例參照）；又
    民事訴訟法第56條第1項第1款所謂共同訴訟人中一人之行為
    ，有利益於共同訴訟人或不利益於共同訴訟人，係指於行為
    當時，就形式上觀之有利或不利於共同訴訟人而言，非指經
    法院審理結果，有利者其效力及於共同訴訟人，不利者其效
    力不及於共同訴訟人而言（最高法院52年臺上字第1930號判
    例參照）。本件原告聲請本院對被告等人核發支付命令，主
    張被告繼承被繼承人黃陳玉蘭對於原告之借款保證債務，應
    負連帶清償責任，僅被告庚○○、丁○○、丙○○三人對支
    付命令聲明異議，惟觀其異議事由為「系爭借據上之簽名非
    被繼承人黃陳玉蘭所書寫」，乃非基於個人關係之抗辯，依
    上揭說明，對於該督促程序中之全體債務人即屬必須合一確
    定，本件訴訟程序應適用民事訴訟法第56條第1項之規定，
    被告己○○固未聲明異議，惟被告庚○○、丁○○、丙○○
    之異議之效力亦及於被告己○○，並此敘明。
三、本件被告己○○經合法通知，未於言詞辯論期日到場，核無
    民事訴訟法第386條所列各款情形，爰依原告之聲請，由其
    一造辯論而為判決。
貳、得心證之理由：
ㄧ、原告起訴主張：訴外人黃新茜邀同被告之母黃陳玉蘭為連帶
    保證人於88年4月3日向原告借款189萬元，約定利率按年息
    百分之6點5計算，嗣後並隨匯局一年期定期儲金利率機動調
    整，利息按日計算，期限為20年，即自88年4月3日起至108
    年4月3日止，並約定分240期，以一個月為一期，且以按期
    平均攤還本息之方式償還借款，如有一期未履，如有一期未
    履行時，即視為全部到期。且如逾期未履行償付本息時，並
    應自逾期日起，其逾期在六個月以內者，按約定利率百分之
    十，逾期超過六個月以上部分，按約定利率百分之二十計付
    違約金，立有借據為憑。詎訴外人黃新茜自96年3月3日起迄
    未依約履行，迭經催索均不置理，已喪失期限利益，尚積欠
    原告143萬232元，而被告之被繼承人黃陳玉蘭既為連帶保證
    人，自亦應負連帶給付之責任。茲查黃陳玉蘭於92年11 月
    12日死亡，被告為渠子女，均未辦理拋棄繼承，依民法第
    1148條前段、第1153條第1項及民法繼承編施行法第1條之2
    規定，前開借款尚未清償，被告即應負連帶清償責任。爰依
    消費借貸之連帶保證法律關係請求被告於被繼承人黃陳玉蘭
    遺產範圍內連帶清償上開黃新茜尚欠之借款金額及利息、違
    約金等情。並聲明：被告於被繼承人黃陳玉蘭遺產範圍內應
    連帶給付原告1,431,213元整，及其中1,430,232元整自96年
    3月3日起至清償日止，按年息百分之3點17計付之利息，並
    自96年3月4日起至清償日止，逾期在六個月以內部分，按上
    開利率百分之10，逾期超過六個月以上部分，按上開利率百
    分之20計付違約金。
二、被告庚○○、丁○○、丙○○則以：訴外人黃新茜雖於88
    年4月3日邀其母黃陳玉蘭為連帶保證人，惟黃新茜於96年3
    月3日之前，仍正常付款，故於其母黃陳玉蘭92年11月12日
    死亡之際，伊等無從於國稅局黃陳玉蘭生前所有遺產債務之
    全部資料中查知上述債務，從而無法辦理拋棄繼承，又其母
    黃陳玉蘭一生沒唸過書且不識字、更無寫字記錄，且黃新茜
    有偽造文書，不經他人同意私自代為簽名之行為，業經鈞院
    94年簡上字第105號刑事判決，判處有期徒刑5月，故其確信
    擔保簽名絕非其母黃陳玉蘭親自所寫等語，資為抗辯，並聲
    明：請求原告之訴駁回。
三、被告己○○未於言詞辯論期日到場，亦未提出書狀作何聲明
    或陳述。
四、本件經依民事訴訟法第270條之1第1項第3款規定，整理並協
    議兩造不爭執事項暨簡化爭點為：
（一）兩造不爭執事項：
    1.訴外人黃新茜於88年4月3日，向原告借款新臺幣189萬元
      ，約定利率按年息百分之6點5計算，嗣後並隨匯局一年期
      定期儲金利率機動調整，利息按日計算，期限為20年，即
      自88年4月3日起至108年4月3日止。並約定分240期，以一
      個月為一期，且以按期平均攤還本息之方式償還借款，如
      有一期未履行，即視為全部到期。且如逾期未履行償付本
      息時，並應自逾期日起，其逾期在六個月以內者，按約定
      利率百分之十，逾期超過六個月以上部分，按約定利率百
      分之二十計付違約金，立有借據，黃新茜於96年3月3日起
      未依約還款。
    2.被告之被繼承人黃陳玉蘭於92年11月12日死亡，而被告庚○○、丁○○、丙○○及己○○為繼承人。
    3.以上事實，並有原告提出之借據、授信約定書、客戶放款
      往來明細表、戶籍謄本、繼承系統表等件為證，堪信為真
      實。
（二）兩造爭執要點：
    1.被告之被繼承人黃陳玉蘭是否為本件借款之連帶保證人？
    2.如是，被告應否負連帶清償責任？
五、茲就兩造爭點一一論述如後：
（一）關於被告之被繼承人黃陳玉蘭是否為本件借款之連帶保證
      人部分：
    1.按私文書之真正，如他造當事人有爭執者，則舉證人應負
      證其真正之責（47年台上字第1784號判例意旨參照）。
    2.又查金融機構辦理授信業務，為期降低授信風險及基於債
      權安全性之考量，就貸放款作業均要求詳實查核授信品質
      ，於進行徵信及對保作業皆須親自確認借款人、保證人之
      意思，並需親自簽名、用印，本件經證人即負責本件借款
      對保之承辦人乙○○到庭證稱：借據上簽字欄部分，寫明
      由被繼承人黃陳玉蘭之女兒黃新茜扶其手簽名，係因渠和
      借款人（即訴外人黃新茜）說倘黃陳玉蘭不會簽字的話，
      由其女兒在對保欄中先寫一個字樣，然後扶著連帶保證人
      的手描寫字樣簽名，扶著手只是扶著連帶保證人的肩膀，
      不是牽著他的手簽等語（見97年10 月6日言詞辯論筆錄）
      ，併參以原告所提「借據」其中「面晤確認簽章」欄旁確
      有記載「由其女兒扶其手簽名」，足認證人乙○○之證詞
      堪予採信。則依證人證詞，系爭借據上黃陳玉蘭之簽名為
      本人所親簽，之所以由渠女兒扶其手簽名，係因渠不識字
      ，為輔佐其順利書寫所為，原告主張：系爭借據上「黃陳
      玉蘭」之簽名為真正等語，即堪採信。
    2.被告又抗辯被繼承人黃陳玉蘭於簽發系爭借據當時，已神
      智不清云云，惟查簽發系爭借據之際，被告之被繼承人黃
      陳玉蘭僅有因上呼吸道感染、糖尿病及高血壓門診領藥之
      記錄，此有財團法人奇美醫院奇醫字第6306號函1份附卷
      可參，核與證人乙○○於本院審理時證稱：被繼承人黃陳
      玉蘭當時身體不是很好，精神狀況應該可以，因其有告知
      黃陳玉蘭其為連帶保證人等語相符，是被告之被繼承人黃
      陳玉蘭於簽發系爭借據時，並無神智不清之情事，足認黃
      陳玉蘭對於確有同意連帶保證之能力甚明，被告僅以其被
      繼承人黃陳玉蘭神智不清，遽認系爭借據之連帶保證人欄
      非其所親簽云云，即非有據。
    3.綜上所述，系爭借據上之連帶保證人既為被告被繼承人黃
      陳玉蘭所親簽，且被告亦未能舉證證明黃陳玉蘭於簽名時
      有何精神耗弱或心神喪失之情事，則黃陳玉蘭係為本件借
      款之連帶保證人。
（二）關於被告應否負連帶清償責任部分：
     1.按97年1月2日修正公布之民法第1148條第2項增訂：「繼
       承人對於繼承開始後，始發生代負履行責任之保證契約
       債務，以因繼承所得之遺產為限，負清償責任。」，其
       立法理由為：「…保證債務如於被繼承人生前即已發生
       代負履行責任，則被繼承人死亡時，其繼承人除主張限
       定繼承或拋棄繼承外，應依第一項規定概括承受；至於
       被繼承人死亡後始發生代負履行之保證契約債務，雖亦
       為繼承之標的，惟因係於被繼承人死亡後始發生，繼承
       人於繼承時無法預知，以致不能確實主張權益，故不宜
       由繼承人負無限制的清償責任，爰增訂第二項規定…」
       ，嗣因慮及同法第1148條第2項規定僅適用於97年1月4日
       （上開修正條文之施行日期）以後所發生之繼承事件，
       修正施行前繼承事件之繼承人因不適用上開規定，至今
       仍承受繼承債務，影響其權益甚鉅，為保障此類繼承人
       ，故增訂民法繼承編施行法第1條之2第1項「繼承在民法
       繼承編中華民國97年1月4日前開始，繼承人對於繼承開
       始後，始發生代負履行責任之保證契約債務，由其繼續
       履行債務顯失公平者，得以所得遺產為限，負清償責任
       。」。
    2.本件代負履行責任之保證債務係發生於96年3月4日，業如
      前述，發生時間在被告被繼承人黃陳玉蘭92年11月12日死
      亡後，足見被告於92年11月12日繼承時，尚未有上開之保
      證債務存在，且被告庚○○於十九歲時因高燒導致智能不
      足，有中華民國身心障礙手冊影本1紙在卷可稽，另被告
      被繼承人黃陳玉蘭保證之本件債務主債務人係訴外人黃新
      茜，而黃新茜與被告鮮少來往，被告等人之父黃聰賢死亡
      後，更於91年11月3日隱匿黃被告等亦為繼承人之身分，
      向財政部台圈國稅局申請遺產免稅證明等情，有被告提出
      之本院94年度簡上字第105號刑事判決附卷可參，故由被
      告庚○○、丁○○、丙○○、己○○等四人履行本件連帶
      保證債務顯失公平，揆諸前揭法條規定，應認原告僅得請
      求在被告繼承黃陳玉蘭遺產之限度內，由被告庚○○、丁○○、丙○○、己○○等四人負連帶清償之責任，始為妥
      洽。
六、從而，原告依消費借貸之連帶保證及繼承等法律關係，請求
    被告庚○○、丁○○、丙○○、己○○等四人於繼承黃陳玉
    蘭遺產之範圍內連帶給付原告1,431,213元整，及其中1,
    430,232元整自96年3月3日起至清償日止，按年息百分之3點
    17計付之利息，並自96年3月4日起至清償日止，逾期在六個
    月以內部分，按上開利率百分之10，逾期超過六個月以上部
    分，按上開利率百分之20計付違約金，為有理由，應予准許
    。
七、末按，法院為終局判決時，應依職權為訴訟費用之裁判；又
    按共同訴訟人因連帶或不可分之債敗訴者，應連帶負擔訴訟
    費用，民事訴訟法第87條第1項、第85條第2項分別定有明文
    ，本件原告之訴為有理由、訴訟費用14,256元應由被告連帶
    負擔。
八、本件事證已臻明確，兩造其餘攻擊防禦方法，及未經援用之
    證據，經本院斟酌後，認均不足以影響本判決之結果，自無
    逐一詳予論駁之必要，併此敘明。
九、據上論結，本件原告之訴為有理由，依民事訴訟法第385條
    第1項前段、第85條第2項，判決如主文。
中    華    民    國    98    年    1    月    12    日
                  民事第二庭法  官       李杭倫
以上正本證明與原本無異。
如不服本判決，應於送達後廿日內，向本院提出上訴狀並表明上
訴理由，如於本判決宣示後送達前提起上訴者，應於判決送達後
廿日內補提上訴理由書（須附繕本）。
中    華    民    國    98      年  1    月    12    日
                         法院書記官       蔡曉卿


司法院資訊處製作；財團法人民間司法改革基金會備份。
